臺灣屏東地方法院民事判決　　　　　　　 95年度訴字第319號
原　　　告　丑○○
訴訟代理人　林榮和律師
被　　　告　Ｉ○○○
　　　　　　辰○○
　　　　　　Ｃ○○
　　　　　　壬○○
　　　　　　癸○○
　　　　　　辛○○
　　　　　　庚○○○
　　　　　　卯○○○
　　　　　　地○○
　　　　　　　　　　　　號4樓.
　　　　　　Ｇ○○
　　　　　　宇○○
　　　　　　亥○○
　　　　　　　　　　　　號
　　　　　　Ｂ○○
　　　　　　宙○○
　　　　　　戌○○
　　　　　　寅○○○
　　　　　　甲○○○
　　　　　　午○○
　　　　　　未○○
　　　　　　酉○○
　　　　　　　　　　　　樓
　　　　　　天○○
　　　　　　玄○○
　　　　　　　　　　　　9號7.
　　　　　　Ｄ○○
　　　　　　Ｅ○○
　　　　　　Ｆ○○
　　　　　　申○○
　　　　　　Ｈ○○
　　　　　　Ｊ○○
　　　　　　巳○○
　　　　　　黃○○
　　　　　　Ａ○○
　　　　　　子○○○
　　　　　　己○○○
　　　　　　丙○○
　　　　　　乙○○
　　　　　　丁○○
　　　　　　戊○○
上列當事人間分割共有物事件，本院於民國96年8 月10日言詞辯
論終結，判決如下：
    主  文
被告Ｉ○○○、辰○○、Ｃ○○、壬○○、癸○○、辛○○、庚○○○、卯○○○、地○○應就被繼承人鍾安仁所有，坐落屏東
縣竹田鄉○○段六五九地號土地之應有部分三八二八分之二五，
辦理繼承登記。
被告Ｇ○○、宇○○、亥○○、Ｂ○○、宙○○、戌○○、寅○○○、甲○○○應就被繼承人鍾安邦所有，坐落屏東縣竹田鄉○○段六五九地號土地之應有部分三八二八分之二五，辦理繼承登
記。
被告Ｉ○○○、辰○○、Ｃ○○、壬○○、癸○○、辛○○、庚○○○、卯○○○、地○○、Ｇ○○、宇○○、Ｂ○○、Ｂ○○
、宙○○、戌○○、寅○○○、甲○○○、午○○、未○○、酉
○○、天○○、玄○○、丙○○、乙○○、丁○○、戊○○應就
被繼承人鍾安洪所有，坐落屏東縣竹田鄉○○段六五九地號土地
之應有部分三八二八分之二五，辦理繼承登記。
被告Ｄ○○、Ｅ○○、Ｆ○○、申○○、Ｈ○○、Ｊ○○、巳○○、黃○○、Ａ○○、子○○○、己○○○應就被繼承人鍾登朝
所有，坐落屏東縣竹田鄉○○段六五九地號土地之應有部分六三
八分之二五，辦理繼承登記。
兩造共有之屏東縣竹田鄉○○段六五九地號土地、面積五三九四
點八七公尺，依下列方法分割：(一)如附圖所示編號659 部分面積
四九七二點○七平方公尺分歸原告取得；(二)如附圖所示編號659-
A001部分面積二一一點四平方公尺分歸被告Ｄ○○、Ｅ○○、Ｆ
○○、申○○、Ｈ○○、Ｊ○○、巳○○、黃○○、Ａ○○、子
○○○、己○○○公同共有；(三)如附圖所示編號659-A002部分面
積一一點七五平方公尺分歸被告玄○○取得；(四)如附圖所示編號
659-A003部分面積一一點七五平方公尺分歸被告天○○取得；(五)
如附圖所示編號659-A004部分面積一一點七五平方公尺分歸被告
酉○○取得；(六)如附圖所示編號659-A005部分面積三五點二三平
方公尺分歸被告未○○取得；(七)如附圖所示編號659-A006部分面
積三五點二三平方公尺分歸被告午○○取得；(八)如附圖所示編號
659-A007部分面積三五點二三平方公尺分歸被告Ｇ○○、宇○○
、Ｂ○○、Ｂ○○、宙○○、戌○○、寅○○○、甲○○○公同
共有；(九)如附圖所示編號659-A008部分面積三五點二三平方公尺
分歸被告Ｉ○○○、辰○○、Ｃ○○、壬○○、癸○○、辛○○
、庚○○○、卯○○○、地○○、Ｇ○○、宇○○、亥○○、Ｂ
○○、宙○○、戌○○、寅○○○、甲○○○、午○○、未○○
、酉○○、天○○、玄○○、丙○○、乙○○、丁○○、戊○○
公同共有；(十)如附圖所示編號659-A009部分面積三五點二三平方
公尺分歸被告Ｉ○○○、辰○○、Ｃ○○、壬○○、癸○○、辛○○、庚○○○、卯○○○、地○○公同共有。
訴訟費用由各共有人按原應有部分比例負擔。
    事實及理由
甲、程序方面：
一、按訴狀送達後，原告不得將原訴變更或追加他訴。但該訴訟
    標的對於數人必須合一確定時，追加其原非當事人之人為當
    事人者，不在此限，民事訴訟法第255 條第1 項第5 款定有
    明文。本件原告於起訴時漏列被繼承人鍾安洪之繼承人丙○○、乙○○、丁○○、戊○○，原告乃追加起訴丙○○等4
    人為被告（見本院卷第263 至269 頁），核無不合，應予准
    許。
二、再按言詞辯論期日，當事人之一造不到場者，得依到場當事
    人之聲請，由其一造辯論而為判決，民事訴訟法第385 條第
    1 項前段定有明文。查本件被告被告Ｉ○○○、辰○○、Ｃ
    ○○、壬○○、癸○○、辛○○、庚○○○、卯○○○、地
    ○○、Ｇ○○、宇○○、Ｂ○○、Ｂ○○、宙○○、戌○○
    、寅○○○、甲○○○、午○○、酉○○、天○○、玄○○
    、丙○○、乙○○、丁○○、戊○○、Ｄ○○、Ｅ○○、Ｆ
    ○○、申○○、Ｊ○○、巳○○、黃○○、Ａ○○、子○○○、己○○○經合法通知，而未於言詞辯論期日到場，核無
    民事訴訟法第386 條各款所列情形，爰依原告之聲請，由其
    一造辯論而為判決。
乙、實體方面：
一、原告主張：坐落屏東縣竹田鄉○○段659 地號土地、面積53
    94.87 平方公尺（下稱系爭土地），係原告與訴外人鍾安仁
    、鍾安邦、鍾安洪、鍾登朝、被告玄○○、天○○、酉○○
    、未○○（土地登記謄本誤載為鍾安禎）、午○○共有，其
    應有部分依序分別原告638 分之588 、訴外人鍾安仁3828分
    之25、鍾安邦3828分之25、鍾安洪3828分之25、鍾登朝638
    分之25、被告玄○○11484 分之25、天○○11484 分之25、
    天○○11484 分之25、酉○○11484 分之25、未○○3828分
    之25、午○○3828分之25，而訴外人鍾安仁已死亡，其繼承
    人有被告Ｉ○○○、辰○○、Ｃ○○、壬○○、癸○○、辛○○、庚○○○、卯○○○、地○○；訴外人鍾安邦已死亡
    ，其繼承人有被告Ｇ○○、宇○○、亥○○、Ｂ○○、宙○○、戌○○、寅○○○、甲○○○；訴外人鍾安洪已死亡，
    其繼承人有被告Ｉ○○○、辰○○、Ｃ○○、壬○○、癸○○、辛○○、庚○○○、系爭建物、卯○○○、地○○、Ｇ
    ○○、宇○○、亥○○、Ｂ○○、宙○○、戌○○、寅○○○、甲○○○、午○○、未○○、酉○○、天○○、玄○○
    、丙○○、乙○○、丁○○、戊○○；訴外人鍾登朝已死亡
    ，其繼承人有被告Ｄ○○、Ｅ○○、Ｆ○○、申○○、Ｈ○○、Ｊ○○、巳○○、黃○○、Ａ○○、子○○○、己○○○。兩造並無不能分割之約定，且共有人不能達成分割協議
    ，爰依法訴請分割，並請求如附圖所示分割系爭土地。又系
    爭土地原共有人即訴外人鍾安仁、鍾安邦、鍾安洪、鍾登朝
    之上開繼承人均尚未辦理繼承登記，爰併請求其等就被繼承
    人鍾安仁、鍾安邦、鍾安洪、鍾登朝之應有部分辦理繼承登
    記。並聲明：(一)如主文第1 、2 、3 、4 項所示；(二)請准將
    系爭土地按各共有人之應有部分判決分割。
二、被告則以：
  (一)被告Ｈ○○、未○○均同意按如附圖所示分割方案分割系爭
    土地。
  (二)被告Ａ○○則以：原告取得土地後，一直提出訴訟，請法院
    參酌前案等語置辯。
  (二)其餘被告Ｉ○○○等人經合法通知，未於言詞辯論期日到場
    ，亦未提出任何書狀作何聲明或陳述。
三、原告主張系爭土地為原告與原共有人及訴外人鍾安仁、鍾安
    邦、鍾安洪、鍾朝登、被告玄○○、天○○、酉○○、未○○及午○○共有，其應有部分如上開一所示，而訴外人鍾安
    仁、鍾安邦、鍾安洪、鍾登朝已死亡，渠等之繼承人如上開
    一所示，而上開繼承人均尚未辦理繼承登記。兩造並無不能
    分割之約定，且共有人不能達成分割協議，亦無不能分割之
    情形之，有原告所提之土地登記謄本、戶籍謄本、繼承系統
    表足憑，應堪信為真實。是本件所應審究者為：系爭土地依
    法可否分割？如可，又應以何方法分割？
四、法院之判斷：
  (一)按各共有人，得隨時請求分割共有物。但因物之使用目的不
    能分割或契約訂有不分割之期限者，不在此限。又共有物之
    分割，依共有人協議之方法行之。分割之方法，不能協議決
    定者，法院得因任何共有人之聲請，以原物分配於各共有人
    ，民法第823 條第1 項、第824 條第1 項、第2 項第1 款分
    別定有明文。又分割共有物既對物之權利有所變動，即屬處
    分行為之一種，凡因繼承於登記前已取得不動產物權者，其
    取得雖受法律之保護，不以其未經繼承登記而否認其權利，
    但繼承人如欲分割其因繼承而取得公同共有之遺產，因屬於
    處分行為，依民法第759 條規定，自非先經繼承登記，不得
    為之，且為訴訟經濟計，當事人一訴請求辦理繼承登記後再
    為分割，並無不可，最高法院68年度第13次民事庭會議、70
    年度第2 次民事庭會議決議、69年台上字第1012號判例可資
    參照。本件原告主張系爭土地係原告與原共有人及訴外人鍾
    安仁、鍾安邦、鍾安洪、鍾登朝、被告玄○○、天○○、酉
    ○○、未○○及午○○共有，其應有部分如上開實體方面欄
    一所示，而訴外人鍾安仁、鍾安邦、鍾安洪、鍾登朝已死亡
    ，渠等之繼承人如上開實體方面欄一所示，而上開繼承人均
    尚未辦理繼承登記。又系爭土地並無不能分割之情形，兩造
    亦無不分割之特約，且就分割方法未能達成協議之事實，業
    據原告提出土地登記謄本、被繼承人鍾安仁、鍾安邦、鍾安
    洪、鍾登朝之繼承系統表、戶籍謄本為證，自堪信為真實，
    則原告依共有物分割請求權，訴請被告Ｉ○○○等人辦理繼
    承登記，並請求分割系爭土地，揆諸前揭說明，自無不合。
  (二)按各共有人得隨時請求分割共有物，而分割之方法不能協議
    決定者，法院得因任何共有人之聲請命為分配，民法第823
    條第1 項前段、第824 條第2 項定有明文。又不動產共有人
    間因共有物之分割發生爭執者，為民事訴訟法第403 條第1
    項第3 款所定強制調解事件，於起訴前，應經法院調解。原
    告提起本件訴訟，前經本院於95年7 月6 日調解期日進行調
    解，未能成立調解，有本院調解程序筆錄在卷可稽（見本院
    卷第155 頁）。再系爭土地均為一般農業區農牧用地，依農
    業發展條例第3 條第11款之規定，係屬耕地，系爭土地分割
    後雖被告等人依其應有部分換算取得之面積未能均達0.25公
    頃，惟因系爭土地系爭係農業發展條例89年1 月4 日修正、
    同年月6 日施行前之共有耕地，有上開土地登記謄本在卷可
    參，則依前揭規定，依法自非不得分割。且迄今兩造仍未達
    成協議，又兩造共有土地之使用目的並非不能分割，亦無不
    可分割之特約，則原告依民法第823 條第1 項前段、第824
    條第2 項規定訴請以判決分割系爭土地，即無不合，應予准
    許。
  (三)次按裁判上如何定共有物分割之方法，除應斟酌當事人之聲
    明、共有物之性質、共有人之意願、利害關係、經濟效用及
    全體共有人之利益等公平決之外，並不受任何共有人主張之
    拘束，法院為顧及全體共有人所得利用之價值等情形，本有
    自由裁量之權。經查：
    1.系爭土地南側毗鄰屏東縣竹田鄉○○路，西南側有鍾朝登
      墳墓1 座等情，經本院至現場勘驗明確，且囑託屏東縣潮
      州地政事務所派員實施測量，有勘驗筆錄及土地複丈成果
      圖在卷可稽（見本院卷第248 、258 頁）。
    2.就系爭土地，原告主張分割成如附圖所示土地，由各共有
      人單獨所有等語，而被告未○○、Ｈ○○亦同意上開分割
      方案。是本院審酌各共有人之使用現況位置、應有部分比
      例，及兩造就系爭土地所提出之分割方案可謂一致，且兩
      造所獲分配土地面臨公路之面寬亦已依據土地形狀之完整
      性及兩造應有部分之大小加以調整，尚稱公平等情，復參
      考各自應有部分比例面積，認如附圖所示之分割方法為允
      當，爰依此予以分割。
    3.至於被告Ａ○○辯稱：原告取得土地後，一直提出訴訟，
      請法院參酌前案等語。然因法院為裁判分割時，僅得按各
      共有人於土地登記謄本所載之應有部分予以分割，倘共有
      人間另有其他私權爭執，僅得另行提起訴訟解決，尚非本
      件共有物分割之訴所得審酌之事項，故縱認被告Ａ○○與
      原告間有其他爭執，亦僅得另循法律途徑救濟，附此敘明
      。
五、據上論結，本件原告之訴為有理由，依民事訴訟法第385 條
    第1 項前段、第78條、第80條之1 、第85條第1 項但書，判
    決如主文。
中　　華　　民　　國　　96　　年　　8 　　月　　10　　日
                  民事第二庭    法　官　楊文廣
正本係照原本作成。
如不服本判決，應於收受送達後20日內向本院提出上訴書狀。
                                書記官　顏子仁
中　　華　　民　　國　　96　　年　　8 　　月　　10　　日
